【裁判字號】    97,再,2
【裁判日期】    970828
【裁判案由】    拆屋還地
【裁判全文】
臺灣高等法院高雄分院民事判決             97年度再字第2號
再審原告      乙○○
兼訴訟代理人  甲○○
再審被告      丙○○
上列當事人間請求拆屋還地事件，再審原告對於中華民國96年9
月11日本院96年度上字第83號確定判決提起再審之訴，本院判決
如下：
    主 文
再審之訴駁回。
再審訴訟費用由再審原告負擔。
    事  實
甲、再審原告方面：
一、聲明：
  (一)本院96年度上字第83號確定判決廢棄。
  (二)前訴訟程序第一審判決廢棄。
  (三)再審被告前訴訟程序第一審之訴駁回。
  (四)再審之訴及前訴訟程序訴訟費用由再審被告負擔。
二、陳述：
  (一)坐落屏東縣鹽埔鄉○○段000-0000地號土地上未保存登記建
    物（下稱系爭土地、系爭建物），係再審原告乙○○出資興
    建並原始取得所有權者，為兩造所不爭執，系爭土地雖因強
    制執行而由再審被告取得所有權，惟並不影響再審原告乙○
    ○有權占有之事實，原確定判決未適用或類推適用最高法院
    48 年 度台上字第1457號判例，致認定再審原告2 人無權占
    有系爭房屋之基地，乃消極的不適用法規，有民事訴訟法第
    496 條第1 項第1 款適用法規顯有錯誤之再審理由。
  (二)兩造對再審原告2 人間定有租賃契約並不爭執，依民事訴訟
    法第279 條第1 項規定，再審原告毋庸舉證，法院並應受其
    拘束，詎原審法院竟未適用上開法律，而加以審酌，亦有民
    事訴訟法第496 條第1 項第1 款適用法規顯有錯誤之再審理
    由。
  (三)系爭土地原固係由再審原告甲○○無償提供予再審原告乙○
    ○興建系爭房屋，惟因甲○○為使乙○○能於系爭土地上安
    居，以免放棄婚姻，加上甲○○經濟壓力，乃於系爭房屋興
    建完畢後改無償借用為租賃，此觀80年8 月27日之協議書內
    容即明，確定判決就該協議書顯未斟酌，有民事訴訟法第49
    6 條第1 項第13款之再審理由。
乙、再審被告方面：
一、答辯聲明：再審之訴駁回。
二、陳述：如在前程序所述。
    理    由
一、本件再審原告係於民國（下同）97年1 月15日接獲最高法院
    96年度台上字第2891號裁定，有最高法院郵務送達證書在卷
    可稽，嗣於同年2 月1 日提起再審之訴，亦有再審之訴起訴
    狀在卷可考，未逾30日不變期間，合先敘明。
二、按對於第二審確定終局裁判，如就足影響於判決之重要證物
    漏未斟酌，且如經斟酌可受較有利益之裁判者，固得依民事
    訴訟法第497 條規定，提起再審之訴。惟民事訴訟法第496
    條第1 項第13款所謂當事人發現未經斟酌之證物或得使用該
    證物者，係指在前訴訟程序不知有該證物，現始知之，或雖
    知有此而不能使用，現始得使用而言。若證物在前訴訟程序
    業經提出，而為法院所不採，或於前訴訟程序中已提出而未
    經斟酌之證物，均非此之所謂發現未經斟酌之證物（最高法
    院77年度台上字第592 號、78年度台上字第1615號判決參照
    ）。經查，本件再審原告所稱本院96年上字第83號原確定判
    決所漏未斟酌之重要證據，即80年8 月27日之協議書，原確
    定判決業已審酌（見該確定判決事實及理由第四（二）項）
    ，因而再審原告主張原確定判決就上開之重要證物漏未斟酌
    ，有民事訴訟法第496 條第1 項第13款再審理由云云，自非
    實在。
三、次按，土地與房屋為各別之不動產，各得單獨為交易之標的
    ，且房屋性質上不能與土地使用權分離而存在，亦即使用房
    屋必須使用該房屋之地基，故土地及房屋同屬一人，而將土
    地及房屋分開同時或先後出賣，其間雖無地上權設定，然除
    有特別情事，可解釋為當事人之真意，限於賣屋而無基地之
    使用外，均應推斷土地承買人默許房屋承買人繼續使用土地
    。固經最高法院48年度台上字第1457號著有判例，惟查，該
    判例係就土地及房屋原同屬一人所有，而將土地及房屋分開
    同時或先後出賣，致所有權人不同，應推斷土地承買人默許
    房屋承買人繼續使用土地。而系爭土地及系爭建物原即分屬
    再審原告甲○○與再審原告乙○○所有，乃兩造不爭之事實
    ，本件事實既與上開判例不同，則原確定判決未適用該判例
    ，要無消極的不適用法規情形，又，依再審原告間所簽訂之
    「協議契約書」記載：「一埔鄉○○段000-0000地號內全
    部，自民國80年8 月8 日起協議契約給乙○○管理使用。二
    建設部分全部，深井、整地、運入砂石、建農舍所有建設資
    金，乙○○負責付款。三自民國80年8 月8 日起，期限無償
    期限使用管理權」等語（見前程序一審卷第44頁），可見係
    由甲○○無償提供系爭土地給乙○○管理使用，且依甲○○
    於系爭土地查封時在場陳稱：「土地上未辦保存登記建物是
    我媳婦乙○○搭建，魚池也是她在養魚，自取得土地後就交
    由媳婦無償使用至今」等語，並在前程序一審審理時陳稱：
    「我是給他們無償使用的，我沒有向他們收取租金」等語（
    見一審卷第42頁），可見乙○○使用系爭土地搭建系爭建物
    係本於使用借貸之契約甚明。按使用借貸契約僅有債之效力
    ，不得以之對抗契約以外之第三人，自不得對抗再審被告，
    原確定判決因而認為再審被告依所有權物上請求權之法律關
    係，請求乙○○應將系爭建物拆除，及甲○○、乙○○二人
    應將系爭土地返還再審被告，而未類推適用上開最高法院48
    年台上字第1457號判例，自難認有民事訴訟法第496 條第1
    項第1 款適用法規顯有錯誤之再審理由。
四、又，再審被告對再審原告所提出之租賃契約書，於本院96年
    度上字第83號確定判決審理時已否認其之真正（見該卷第22
    、55頁），非如再審原告所稱兩造對該租賃契約書不爭執，
    故原確定判決審酌全辯論意旨，認該租賃契約書不可採，並
    無民事訴訟法第496 條第1 項第1 款適用法規顯有錯誤之再
    審理由。
五、綜上，再審原告提起本件再審之訴，顯無再審理由，應不經
    言詞辯論，予以駁回。
六、據上論結，本件再審之訴為無理由，依民事訴訟法第502 條
    第2 項、第78條、第85條第1項前段，判決如主文。
中    華    民    國    97    年    8     月    28    日
                              民事第四庭
                                  審判長法官  蔡文貴
                                  法      官  謝靜雯
                                  法      官  黃科瑜
以上正本證明與原本無異。
如對本判決上訴，須於判決送達後20日內向本院提出上訴狀，其
未表明上訴理由者，應於上訴後20日內向本院提出上訴理由書（
均須按他造當事人之人數附繕本）。上訴時應提出委任律師或具
有律師資格之人之委任狀，並依附註條文規定辦理。
中    華    民    國    97    年    8     月    29    日
                                書  記  官  邱麗莉
附註：
民事訴訟法第466條之1 ：
對於第二審判決上訴，上訴人應委任律師為訴訟代理人，但上訴
人或其法定代理人具有律師資格者，不在此限。
上訴人之配偶、三親等內之血親、二親等內之姻親，或上訴人為
法人、中央或地方機關時，其所屬專任人員具有律師資格並經法
院認為適當者，亦得為第三審訴訟代理人。第1 項但書及第2 項
情形，應於提起上訴或委任時釋明之。
                                                      Q


司法院資訊處製作；財團法人民間司法改革基金會備份。
